【裁判字號】    90,訴,453
【裁判日期】    900531
【裁判案由】    違反稅捐稽徵法等
【裁判全文】
臺灣高雄地方法院刑事判決                            九十年度訴字第四五三號
    公  訴  人  臺灣高雄地方法院檢察署檢察官
    被      告  乙○○
    被      告  甲○○
    選任辯護人  洪錫鵬
右列被告因違反稅捐稽徵法等案件，經檢察官提起公訴（八十九年度偵字第一九九七
四號、九十年度偵字第一一六八號），本院判決如左：
    主  文
乙○○共同商業負責人以明知為不實之事項，而填製會計憑證，處有期徒刑月，如
易科罰金，以佰元折算壹日；又公司負責人，為納稅義務人以不正當方法逃漏稅捐
，處有期徒刑貳月，如易科罰金，以佰元折算壹日。應執行有期徒刑肆月，如易科
罰金，以佰元折算壹日。緩刑貳年。
甲○○共同商業負責人以明知為不實之事項，而填製會計憑證，處有期徒刑月，如
易科罰金，以佰元折算壹日。緩刑貳年。
    事  實
一、乙○○係設在高雄市○○路二十之一號羿統實業有限公司（下簡稱羿統公司）之
    負責人，為商業會計法所稱之商業負責人，並負有按照實際給付工資之情形填製
    各類所得扣繳暨免扣繳憑單及填製營利事業所得稅結算申報書申報羿統公司之營
    利事業所得稅之附隨業務，為從事業務之人員；甲○○則經理羿統公司之實際業
    務，為商業負責人。詎乙○○明知納稅義務人羿統公司於民國八十七年一月至十
    二月從未僱用丙○○，丙○○並未支領任何薪資，竟為達逃漏稅之目的，與意圖
    幫助羿統公司逃漏稅捐之甲○○，共同基於將上開明知不實事項填製會計憑證和
    行使業務登載不實文書之犯意聯絡，利用不知情之會計人員，將丙○○於該期間
    向羿統公司支領薪資新台幣（下同）十七萬四千六百元之不實事項，填製於其等
    附隨業務上製作之八十七年度各類所得扣繳暨免扣繳憑單之會計憑證上，虛列羿
    統公司之營業成本，及在其等業務上所製作羿統公司八十七年度營利事業所得稅
    結算申報書內登載該支出薪資之不實內容，並藉此行使該扣繳憑單及結算申報書
    ，向財政部台灣省南區國稅局申報營利事業所得稅，以此詐術使羿統公司逃漏八
    十七年度之營利事業所得稅共計四萬三千六百五十元，足以生損害丙○○及稅捐
    機關課稅與稽查之正確性。嗣經丙○○發現而向財政部高雄市國稅局檢舉，始知
    上情。
二、案經財政部高雄市國稅局移送臺灣高雄地方法院檢察署檢察官偵查起訴。
    理  由
一、訊據被告甲○○對於右揭委託不知情之會計人員填載不實扣繳憑單之會計憑證及
    營所稅申報書並持以行使，幫助羿統公司逃漏稅捐等情均坦認不諱；質之被告乙○○雖亦供承羿統公司有上開虛報丙○○薪資逃漏稅捐等事實，惟矢口否認有右
    揭逃漏稅捐之犯行，辯稱：伊非公司實際負責人，公司之經營及稅務事項均由甲○○處理，伊不知情云云。經查：
（一）被告等共同利用不知情之會計人員，於申報羿統公司八十七年度營利事業所得
      稅時，虛列證人丙○○之薪資為十七萬四千六百元萬元並持以向國稅局申報，
      然證人丙○○實際上並未在羿統公司任職等事實，業經證人丙○○於本院調查
      程序中到庭指述明確，復有檢舉書、扣繳憑單、營利事業所得稅結算申報書等
      附卷可憑，而該公司八十七年度逃漏之營利事業稅額為四萬三千六百五十元乙
      節，有八十九年八月三十日財政部高雄市國稅局財高國稅法字第八九０四四八
    一七號函文在卷可查，均堪信為真實。
（二）被告乙○○為羿統公司之負責人，並參與實際業務之執行一情，亦據被告甲○○於本院訊問時供承：乙○○負責業務之範圍與我差不多，有經手實際個案；
      乙○○有時也會將另一家公司之工程包給羿統公司等語明確（詳本院九十年三
      月二十二日、同年四月二十六日訊問筆錄）；參以羿統公司之股東僅五人，亦
      據被告甲○○於同次訊問時自承在卷，其規模尚未達需分層負責之地步甚明；
      況被告乙○○本身既投資成為羿統公司股東，並介紹工程個案予該公司承攬，
      顯與單純掛名為公司名義負責人者有別，足認其確已參與公司業務之實際經營
      ，自難對公司業務諉為不知。是其上開辯稱：只是掛名負責人，不知情；被告
      甲○○嗣於本院審理中改稱：乙○○沒有負責實際業務云云，與常情有違，顯
      係事後卸責及迴護之詞，尚難採信。事證明確，被告等上開違反稅捐稽徵法、
      商業登記法及刑法之行使業務上登載不實文書罪等犯行，均堪認定。
二、按扣繳憑單係扣繳義務人將給付總額及扣繳稅額彙報供稽徵機關查核之用，屬商
    業會計法第十五條第一款、第十六條第二款所定之會計憑證；被告乙○○係羿統
公司負責人，為商業負責人及從事業務之人，被告甲○○則因經理羿統公司業務
    ，為商業負責人及從事業務之人；又營利事業填報各類所得扣繳暨免扣繳憑單及
    營利事業所得稅申報書，乃附隨被告等業務而製作，均係屬其等業務上所掌之文
    書（參照最高法院七十年九月二十一日七十年度第九次刑事庭會議決議）。被告
    既明知丙○○之薪資資料不實，仍虛列被害人丙○○八十七年度薪資十七萬四千
    六百元為成本，填載扣繳憑單及營利事業所得結算申報書向財政部高雄市國稅局
    申報，足以生損害於丙○○及稅捐機關核稅之正確性，並為納稅義務人羿統公司
    逃漏稅捐。是核被告乙○○所為，係犯稅捐稽徵法第四十七條第一款、第四十一
    條以詐術逃漏稅捐罪、商業會計法第七十一條第一款之以明知為不實之事項而填
    製會計憑證罪及刑法第二百十六條、第二百十五條之行使業務登載不實文書足以
    生損害於公眾及他人罪；被告甲○○所為，則係犯稅捐稽徵法第四十三條第一項
    幫助逃漏稅捐罪、商業會計法第七十一條第一款之以明知為不實事項而填製會計
    憑證罪及刑法第二百十六條、第二百十五條之行使業務登載不實文書足以生損害
    於公眾及他人罪。其等上開登載不實之低度行為，應為行使之高度行為吸收，均
    不另論罪。又被告等利用不知情之會計人員為上開犯行，係間接正犯；而其二人
    間就上開明知為不實事項而填製會計憑證罪及行使業務登載不實文書罪部分，有
    犯意之聯絡與行為之分擔，為共同正犯。至其等製作不實扣繳憑單之行為，雖同
    時觸犯刑法第二百十五條之業務登載不實文書罪及商業會計法第七十一條第一款
    之明知不實事項填製會計憑證罪，惟商業會計法第七十一條第一款係刑法第二百
    十五條之特別規定，應優先適用，公訴意旨漏未斟酌此點，而認被告行使登載不
    實扣繳憑單之行為，係涉犯刑法第二百十六條、第二百十五條之行使登載不實文
    書罪，容有未洽，然因事實相同，起訴法條應予變更。再被告乙○○所犯上開明
    知為不實事項而填製會計憑證罪與行使業務登載不實文書罪間；被告甲○○所犯
    幫助逃漏稅捐罪、明知為不實事項而填製會計憑證罪與行使業務登載不實文書罪
    間，皆有方法結果之牽連關係，均應從重之明知為不實事項而填製會計憑證罪處
    斷。又稅捐稽徵法第四十七條第一款之規定，係將納稅義務人之公司之責任，基
    於刑事政策之考慮，於其應處徒刑範圍內，轉嫁於公司之負責人，故此情形而受
    罰之公司負責人，乃屬於「代罰」之性質，其並非逃漏稅捐之納稅義務人。而刑
    法第五十五條所謂之牽連犯，必須二個以上之行為有方法與結果之關係，始足構
    成，亦即必須以犯一罪之方法行為犯他罪，或以犯一罪之結果行為犯他罪，方得
    成立牽連關係，公司負責人既非逃漏稅捐之納稅義務人，其僅係代罰而已，公司
    以不正當方法逃漏稅捐，縱由該公司負責人或其他有權代表公司之自然人代表公
    司為之，究非屬於公司負責人本身之犯罪行為，自與該公司負責人之其他犯罪行
    為間，無方法結果之牽連關係可言（詳參最高法院八十五年度台上字第六○六五
    號判決），是被告乙○○所犯上開詐術逃漏稅捐罪及填製不實會計憑證罪，犯意
    各別，行為互殊，應分論併罰。又公訴人雖就被告乙○○填載不實營利事業所得
    稅結算申報書涉犯刑法行使業務上登載不實文書罪部分，及被告二人上開違反商
    業會計法部分之犯行，漏未引法條加以論列，惟犯罪是否業經起訴，應以起訴書
    所述之被告犯罪事實為準，並非以起訴書所引法條為據，是本件起訴書之犯罪事
    實欄既已敘及被告等填製不實扣繳憑單、營利事業所得稅申報書等事實，顯然均
    已就被告等前述涉犯刑法行使業務上登載不實文書罪及違反商業會計法之犯行起
    訴，本院自應予以審判。審酌被告等為圖小利，竟不實申報稅捐，為逃漏稅捐及
    幫助逃漏稅捐之行為，有違國民應誠實納稅之義務、破壞納稅之公平性，並損及
    他人權益，殊無可取，惟其素行尚佳，有臺灣高等法院被告全國前案紀錄表二份
    附卷可稽，犯後態度良好，及逃漏稅捐之稅額非鉅，事後業已補繳該逃漏稅額完
    畢，有卷附自動補繳稅額款書一份可稽等一切情狀，就被告乙○○所犯二罪，各
    量處如主文所示之刑，並定其應執行之刑；就被告甲○○所犯之罪，量處如主文
    所示之刑。又被告等行為後，刑法第四十一條第一項業於九十年一月十日修正公
    布，同年月十二日生效，其修正後規定得宣告易科罰金之範圍，較修正前之舊法
    為廣，是依刑法第二條第一項前段比較新舊法之規定，本件自應適用裁判時之法
    律即修正後之刑法第四十一條第一項，均併諭知宣告易科罰金之折算標準。末查
    ，被告二人前均未曾受有期徒刑以上刑之宣告，有前揭前案紀錄表附卷可憑，其
    因一時貪念，短於思慮，致觸犯本案犯行，經本件起訴審判程序及科刑宣告之教
    訓，應知警惕，當無再犯之虞，本院因認前開對其等所宣告之刑，以暫不執行為
    適當，爰均併予宣告緩刑二年，以啟自新。另被告所製作不實之營利事業所得稅
    結算申報書及薪資所得扣繳憑單，業經被告呈交財政部高雄市國稅局新興稽徵所
    ，編為卷證，已非被告所有，自不併予宣告沒收，附此敘明。
據上論斷，應依刑事訴訟法第二百九十九條第一項前段、第三百條，稅捐稽徵法第四
十一條、第四十三條第一項、第四十七條第一款，商業會計法第七十一條第一款，刑
法第二條第一項前段、第二十八條、第二百十六條、第二百十五條、第五十五條、修
正後第四十一條第一項、第五十一條第五款、第七十四條第一款，罰金罰鍰提高標準
條例第一條前段、第二條，判決如主文。
本案經檢察官高嘉惠到庭執行職務。
中      華      民      國      九十      年      五    月    三十一    日
                                  臺灣高雄地方法院刑事第六庭
                                      審判長法  官    趙家光
                                            法  官    邱明弘
                                            法  官    林韋岑
右正本證明與原本無異。
如不服本判決，應於判決送達後十日內，向本院提出上訴狀。
                          書記官    董明惠
中      華      民      國      九十      年      五    月    三十一    日
附錄本判決論罪科刑法條
稅捐稽徵法第四十一條：
  納稅義務人以詐術或其他不正當方法逃漏稅捐者，處五年以下有期徒刑、拘役或科
  或併科新台幣六萬元以下罰金。
稅捐稽徵法第四十七條：
  本法關於納稅義務人、扣繳義務人及代徵人應處徒刑之規定，於左列之人適用之：
  一、公司法規定之公司負責人。
  二、民法或其他法律規定對外代表法人之董事或理事。
  三、商業登記法規定之商業負責人。
  四、其他非法人團體之代表人或管理人。
稅捐稽徵法第四十三條第一項：
  教唆或幫助犯第四十一條或第四十二條之罪者，處處三年以下有期徒刑、拘役或科
  新台幣六萬元以下罰金。
商業會計法第七十一條：
  商業負責人、主辦及經辦會計人員或依法受託代他人處理會計事務之人員有左列情
  事之一者，處五年以下有期徒刑、拘役或科或併科新臺幣十五萬元以下罰金：
  一、以明知為不實之事項，而填製會計憑證或記入帳冊者。
  二、故意使應保存之會計憑證、帳簿報表滅失毀損者。
  三、意圖不法之利益而偽造、變造會計憑證、帳簿報表內容或撕毀其頁數者。
  四、故意遺漏會計事項不為記錄，致使財務報表發生不實之結果者。
  五、其他利用不正當方法，致使會計事項或財務報表發生不實之結果者。
刑法第二百十五條：
  從事業務之人，明知為不實之事項，而登載於其業務上作成之文書，足以生損害於
  公眾或他人者，處三年以下有期徒刑、拘役或五百元以下罰金。
刑法第二百十六條：
  行使第二百十條至第二百十五條之文書者，依偽造、變造文書或登載不實事項或使
  登載不實事項之規定處斷。


司法院資訊處製作；財團法人民間司法改革基金會備份。
